ACORDAO-COMPLETO-2499429

ACÓRDÃO 16472/2021 ATA 34/2021 - SEGUNDA CÂMARA

VISTOS, relatados e discutidos estes autos de aposentadoria deferida pela Fundação Universidade Federal de Mato Grosso (FUFMT) em favor de Ivone Maria Ferreira da Silva;
ACORDAM os Ministros do Tribunal de Contas da União, reunidos em Sessão da 2ª Câmara, nos termos do art. 71, III e IX, da Constituição de 1988, dos arts. 1º, V, 39, II, e 45 da Lei n.º 8.443, de 1992, e dos arts. 260, § 1º, e 262, § 2º, do RITCU, ante as razões expostas pelo Relator, em:
9.1. assinalar a legalidade do ato inicial de aposentadoria em favor de Ivone Maria Ferreira da Silva (à Peça 3 sob o n.º 41452/2020) , concedendo-lhe o respectivo registro, diante dos elementos de convicção até aqui obtidos pelo TCU;
9.2. determinar que, no prazo de 15 (quinze) dias contados da ciência desta deliberação, a Fundação Universidade Federal de Mato Grosso dê ciência desta deliberação à interessada indicada pelo item 9.1 deste Acórdão;
9.3. enviar a cópia do presente Acórdão, com o Relatório e a Proposta de Deliberação, à Fundação Universidade Federal de Mato Grosso, para ciência; e
9.4. arquivar o presente processo, nos termos do art. 169, V, do RITCU.

Aposentadoria deferida pela Fundação Universidade Federal de Mato Grosso (FUFMT).

Segunda Câmara

3. Interessada: Ivone Maria Ferreira da Silva (CPF XXX.346.621-XX).

13.1. Ministros presentes: Bruno Dantas (Presidente), Augusto Nardes, Aroldo Cedraz e Raimundo Carreiro.
13.2. Ministros-Substitutos presentes: Marcos Bemquerer Costa e André Luís de Carvalho (Relator).

ANDRÉ DE CARVALHO

Trata-se de aposentadoria deferida pela Fundação Universidade Federal de Mato Grosso (FUFMT) em favor de Ivone Maria Ferreira da Silva.
2.	Após a análise final do feito, a Auditora Federal Cristina Monken Mascarenhas lançou o seu parecer conclusivo à Peça 5, com a anuência, por delegação de competência, do diretor da Sefip (Peça 6) , nos seguintes termos:
	(...) 3. Os procedimentos para exame, apreciação e registro de atos de pessoal encontram-se estabelecidos na Instrução Normativa TCU 78/2018 e na Resolução TCU 206/2007. Essas normas dispõem que os atos de pessoal disponibilizados por meio do e-Pessoal devem ser submetidos previamente a críticas automatizadas, com base em parâmetros predefinidos.
	4.	As críticas das informações cadastradas na etapa de coleta do ato foram elaboradas e validadas levando-se em conta as peculiaridades de cada ato. Os itens verificados nessa etapa são inerentes a dados cadastrais, fundamentos legais, mapa de tempo, ficha financeira, assim como eventuais ocorrências de acumulação. Trata-se de verificações abrangentes, minuciosas e precisas e sem a necessidade de ação humana e, portanto, menos suscetível a falhas. As críticas aplicadas estão discriminadas no sistema, no Menu e-Pessoal, opção 'Crítica', que podem ser acessadas mediante concessão de perfil específico a servidores do TCU responsáveis pela análise.
	5.	Além das críticas automatizadas, há verificação humana adicional no caso de haver alertas do sistema ou informações não formatadas, como esclarecimentos do gestor ou do controle interno.  
	6.	As críticas também consideram os registros do Sistema Integrado de Administração de Recursos Humanos (Siape) . O Siape disponibiliza informações atualizadas sobre as parcelas que integram os proventos, diferentemente, portanto, do e-Pessoal, que informa as parcelas no momento do registro do ato. 
	7.	Essa confrontação com o Siape fornece uma visão atual e verdadeira da situação, o que permite descaracterizar irregularidades e inconsistências que, embora constantes do e-Pessoal, já foram corrigidas.
	8.	As verificações detectadas no ato encontram-se discriminadas na aba de pendências do ato no sistema e-Pessoal, bem como no espelho do ato contemplado por esta instrução.
	Exame das Constatações
	9.	Ato: 41452/2020 - Inicial - Interessado: Ivone Maria Ferreira da Silva  
	9.1. Parecer do Controle Interno: considerar o ato Legal.
	9.2. Constatações e análises: 
	9.2.1. Ato e-Pessoal em substituição a ato Sisac devolvido de acordo com comunicado da presidência do TCU. Data de encaminhamento do ato Sisac ao TCU: 20/12/2016
	a.	Justificativa do Gestor de Pessoal: Não há. Verificação efetuada no âmbito do TCU.
	b.	Análise do Controle Interno:  Não há. Verificação efetuada no âmbito do TCU.
	c.	Análise da Equipe Técnica: Legal
	Ato em substituição a ato SISAC devolvido com entrada original no TCU na data de 20/12/2016.
	9.2.2. Ato com anexo do tipo 'Sentença judicial' (3ª VARA FEDERAL DA SEÇÃO JUDICIARIA MT) .
	a.	Justificativa do Gestor de Pessoal: Não há. Verificação efetuada no âmbito do TCU.
	b.	Análise do Controle Interno:  Não há. Verificação efetuada no âmbito do TCU.
	c.	Análise da Equipe Técnica: Ilegal
	Jurisprudência do TCU ensina que tais valores pagos a título de 28,86% já deveriam ter sido absorvidos pelos sucessivos planos de carreira em benefício de todas as carreiras do serviço público.
	9.2.3. Houve o registro de pelo menos uma rubrica com 'Denominação para análise pelo TCU = Decisão judicial (10289 - DECISAO JUDICIAL N TRAN JUG AP (Decisão judicial - Outros) - R$ 0,00) .
	a.	Justificativa do Gestor de Pessoal: Não há. Verificação efetuada no âmbito do TCU.
	b.	Análise do Controle Interno: Não há. Verificação efetuada no âmbito do TCU.
	c.	Análise da Equipe Técnica: Ilegal
	Jurisprudência do TCU ensina que tais valores pagos a título de 28,86% já deveriam ter sido absorvidos pelos sucessivos planos de carreira em benefício de todas as carreiras do serviço público.
	9.3. O quadro resumo de ocorrências e, quando for o caso, o detalhamento da norma legal e da jurisprudência para as inconsistências acima elencadas encontra-se no anexo II dessa instrução. 
	9.4. Encaminhamento do ato: 
	9.4.1. Considerar ilegal e recusar registro do ato de Aposentadoria de Ivone Maria Ferreira da Silva do quadro de pessoal do órgão/entidade Fundação Universidade Federal de Mato Grosso, com base nos arts. 71, inciso III, da Constituição Federal, 1º, inciso V, e 39, inciso II, da Lei 8.443/1992 e 260, § 1º, do Regimento Interno.
	9.4.2. Determinar à Secretaria de Fiscalização de Pessoal que monitore o cumprimento da (s) medida (s) indicada (s) para o ato de Aposentadoria de Ivone Maria Ferreira da Silva. 
	9.4.3. Com fulcro no art. 262, caput, do Regimento Interno deste Tribunal, determinar ao órgão/entidade Fundação Universidade Federal de Mato Grosso que: 
	a.	dê ciência, no prazo de quinze dias, contados da notificação, do inteiro teor desta deliberação ao interessado, alertando-o de que o efeito suspensivo proveniente da interposição de eventuais recursos junto ao TCU não o exime da devolução dos valores percebidos indevidamente, caso o recurso não seja provido.
	b.	emita novo ato, livre da irregularidade ora apontada, em substituição ao ato de Aposentadoria de Ivone Maria Ferreira da Silva, submetendo-o à nova apreciação por este Tribunal, na forma do artigo 260, caput, também do Regimento.
	c.	dispense a devolução dos valores indevidamente recebidos de boa-fé até a data da ciência do órgão/entidade Fundação Universidade Federal de Mato Grosso, do acórdão que vier a ser proferido, com base no Enunciado 106 da Súmula da Jurisprudência do TCU.
	d.	promova a exclusão, no prazo 15 (quinze) dias, contados a partir da ciência desta deliberação, sujeitando-se a autoridade administrativa omissa à responsabilidade solidária, da rubrica apontada em face de manifesta ilegalidade, segundo entendimento pacífico do TCU, uma vez já deveria ter sido absorvida pelos sucessivos planos de carreira.
	Conclusão
	10. A abrangência e a profundidade das verificações levadas a efeito fundamentam convicção de que o ato 41452/2020 pode ser apreciado pela ilegalidade, em razão das irregularidades apontadas no item Exame das Constatações desta instrução, que representam afronta à legislação e à jurisprudência de referência.
	11. O aludido ato deu entrada neste Tribunal há menos de cinco anos, não sendo aplicável, portanto, o procedimento de contraditório e ampla defesa determinado pelo Acórdão 587/2011-TCU-Plenário.
	Proposta de encaminhamento
	12. Ante o exposto, com fundamento no art. 71, inciso III, da Constituição Federal, no art. 1º, inciso V, e art. 39, incisos I e II, da Lei 8.443/1992, no art. 260 do Regimento Interno do Tribunal de Contas da União, propõe-se: 
	12.1. Considerar ilegal e recusar registro do ato de Aposentadoria de Ivone Maria Ferreira da Silva do quadro de pessoal do órgão/entidade Fundação Universidade Federal de Mato Grosso, com base nos arts. 71, inciso III, da Constituição Federal, 1º, inciso V, e 39, inciso II, da Lei 8.443/1992 e 260, § 1º, do Regimento Interno.
	12.2. Determinar à Secretaria de Fiscalização de Pessoal que monitore o cumprimento da (s) medida (s) indicada (s) para o ato de Aposentadoria de Ivone Maria Ferreira da Silva.
	12.3. Com fulcro no art. 262, caput, do Regimento Interno deste Tribunal, determinar ao órgão/entidade Fundação Universidade Federal de Mato Grosso que: 
	12.3.1. dê ciência, no prazo de quinze dias, contados da notificação, do inteiro teor desta deliberação ao interessado, alertando-o de que o efeito suspensivo proveniente da interposição de eventuais recursos junto ao TCU não o exime da devolução dos valores percebidos indevidamente, caso o recurso não seja provido.
	12.3.2. emita novo ato, livre da irregularidade ora apontada, em substituição ao ato de Aposentadoria de Ivone Maria Ferreira da Silva, submetendo-o à nova apreciação por este Tribunal, na forma do artigo 260, caput, também do Regimento.
	12.3.3. promova a exclusão, no prazo 15 (quinze) dias, contados a partir da ciência desta deliberação, sujeitando-se a autoridade administrativa omissa à responsabilidade solidária, da rubrica apontada em face de manifesta ilegalidade, segundo entendimento pacífico do TCU, uma vez que já deveria ter sido absorvida pelos sucessivos planos de carreira.
	12.3.4. dispense a devolução dos valores indevidamente recebidos de boa-fé até a data da ciência do órgão/entidade Fundação Universidade Federal de Mato Grosso, do acórdão que vier a ser proferido, com base no Enunciado 106 da Súmula da Jurisprudência do TCU."
3.	Enfim, por intermédio do Exmo. Sr. Procurador Sérgio Ricardo Costa Caribé, o MPTCU anuiu, em cota singela (Peça 7) , à aludida proposta da unidade técnica.
É o Relatório.

não há.

Procurador Sérgio Ricardo Costa Caribé.

APOSENTADORIA. PARCELA DECORRENTE DE DECISÃO JUDICIAL. CESSAÇÃO DO PAGAMENTO DA PARCELA. LEGALIDADE. REGISTRO. DETERMINAÇÃO. COMUNICAÇÃO. ARQUIVAMENTO.

APOSENTADORIA (APOS)

Secretaria de Fiscalização de Integridade de Atos e Pagamentos de Pessoal e de Benefícios Sociais (Sefip).

Trata-se de aposentadoria deferida pela Fundação Universidade Federal do Mato Grosso (FUFMT) sob as seguintes condições:
	Peça
	Beneficiária
	Data de Nascimento
	Tipo de Ato e de Aposentadoria
	Vigência
	Enviado ao TCU

	3
	Ivone Maria Ferreira da Silva
	25/4/1958
	inicial por aposentadoria voluntária com os proventos integrais
	7/3/2016
	22/6/2020

2.	De toda sorte, após a análise final do feito, a Sefip pugnou pela ilegalidade do respectivo ato diante da indevida percepção da vantagem resultante da aludida decisão judicial concedente do reajuste sob o patamar de 28,86% nos proventos da aludida aposentadoria, ante a diferença entre o reajuste concedido aos servidores civis federais e o reajuste concedido aos militares a partir da Lei n.º 8.622, de 1993; tendo o MPTCU anuído a essa proposta.
3.	O TCU deve pedir licença, contudo, para discordar do parecer da unidade técnica, diante da cessação do pagamento da aludida parcela de 28,86%.
4.	Ao discorrer sobre a aludida ilegalidade, a unidade técnica teria assinalado que a percepção da vantagem como "10289 - DECISAO JUDICIAL N TRAN JUG AP (Decisão judicial - Outros) - R$ 0,00" seria contrária à jurisprudência do TCU no sentido de que os valores pagos a título de 28,86% já deveriam ter sido absorvidos pelos sucessivos planos de carreira em benefício de todas as carreiras do serviço público.
5.	Ocorre que, inobstante vários servidores civis tenham obtido o pagamento da aludida vantagem por meio de decisões judiciais favoráveis, a própria administração pública, nos termos da Medida Provisória n.º 1.704, de 1998, com a reedição pela Medida Provisória n.º 2.169-43, de 2001, teria estendido o referido reajuste de 28,86% aos servidores civis federais, ressaltando que, no presente caso concreto, não teria subsistido a indevida continuidade do pagamento destacado dessa vantagem sob o patamar de 28,86%, como pode ser observado na "ficha financeira" do aludido ato (Peça 3, p. 6) , constando a parcela como "10289-DECISÃO JUDICIAL N TRAN JUG AP (Decisão judicial - Outros) - Decisão judicial (Anexo '3ª Vara Federal da Seção Judiciaria MT') ", mas com o "Valor Pago" de "R$ 0,00" e o subsequente percentual em "0%".
6.	Não por acaso, figuraria no anexo do aludido ato de aposentadoria o Parecer de Força Executória n.º 55/2018/PF-MT-AJMS da Procuradoria Federal no Estado de Mato Grosso junto à Advocacia-Geral da União, com a indicação da sentença proferida pela 3ª Vara Federal da Seção Judiciária de Mato Grosso, em 13/5/2018, no âmbito da execução contra a Fazenda Pública pelo Sindicato Nacional dos Docentes do Ensino Superior (ANDES-SN) , "reconhecendo a efetiva e integral absorção do reajuste de 28,86% e declarando extinta a obrigação de fazer", e essa decisão teria sido prolatada a partir da demonstração, nas planilhas de evolução salarial, pela FUFMT de que o reajuste em 28,86% já teria sido integralmente absorvido pelas Leis 10.405, de 2002, 11.344, de 2006, 11.784, de 2008, 11.907, de 2009, 12.702, de 2012, e 12.772, de 2012 (Peça 3, p. 10 a 13) .
7.	Por esse prisma, não restaria configurada a suposta ilegalidade na correspondente percepção da vantagem resultante da decisão judicial pelo reajuste sob o patamar de 28,86% nos proventos da referida aposentadoria, já que o órgão de origem teria obtido a cessação do pagamento dessa vantagem a partir da aludida decisão judicial proferida pela 3ª Vara Federal da Seção Judiciária de Mato Grosso.
8.	Diante, enfim, da entrada do aludido ato no TCU há menos de 5 anos, não seria necessária a prévia oitiva da respectiva interessada, estando esse entendimento em plena consonância com a jurisprudência do STF (v.g.: MS-25.116 e MS-25.403) e com a exceção prevista na Súmula Vinculante n.º 3 do STF, além de estar em sintonia com a jurisprudência do TCU (v.g.: Acórdão 587/2011-TCU-Plenário, entre outros) .
9.	Diante, portanto, dos elementos de convicção até aqui obtidos neste processo, o TCU pode assinalar a legalidade do aludido ato inicial de aposentadoria para lhe conceder o respectivo registro.
Ante o exposto, pugno pela prolação do Acórdão ora submetido a este Colegiado.
TCU, Sala das Sessões, em 28 de setembro de 2021.
Ministro-Substituto ANDRÉ LUÍS DE CARVALHO 
Relator